最高法院民事判決　　　　　　　　　　 110年度台上字第913號
上　訴　人　林明富
訴訟代理人　蕭文濱律師
被 上訴 人　趙俊宇
　　　　　　林佑宗
上列當事人間請求返還投資款事件，上訴人對於中華民國109年6
月24日臺灣高等法院臺中分院第二審判決（108年度上字第561號
），提起上訴，本院判決如下：
    主  文
原判決廢棄，發回臺灣高等法院臺中分院。
    理  由
一、本件上訴人主張：被上訴人趙俊宇經營之休閒農場停業，擬
    在原址重建餐廳，邀伊共同投資，保證伊僅分配利潤，不承
    擔虧損，兩造因此於民國107年3月15日簽訂借款契約書（兼
    作借據）（下稱系爭契約），由伊出資新臺幣（下同） 300
    萬元，被上訴人林佑宗擔任連帶保證人，趙俊宇並簽發如原
    判決附表（下稱附表）所示支票10紙（下合稱系爭支票），
    經林佑宗在系爭支票背書後交付伊，以擔保餐廳重建工程順
    利進行。惟趙俊宇迄未依約動工開設餐廳，投資目的顯已不
    能達成，系爭支票經伊提示，僅兌現附表所示編號3支票1紙
    ，其餘支票均遭退票，被上訴人應給付伊票款 270萬元。又
    依系爭契約第 9條約定，借款視為全部到期，被上訴人應連
    帶返還伊借款 270萬元等情，爰依票據及系爭契約之法律關
    係擇一，求為命㈠被上訴人連帶給付上訴人 150萬元及加計
    自 108年5月9日起按年息5%計算之利息；㈡趙俊宇應與林佑
    宗連帶給付上訴人 120萬元及加計自同日起按年息5%計算之
    利息（上訴人於第一審原依票據關係以先位請求被上訴人給
    付 270萬元及加計按年息6%計算之利息；依系爭契約之約定
    以備位請求被上訴人連帶給付 270萬元及加計按年息5%計算
    之利息，第一審依先位聲明判命林佑宗給付上訴人 120萬元
    本息，上訴人不服，提起第二審上訴，嗣於原審依上開法律
    關係，主張選擇訴之合併，聲明請求被上訴人連帶給付 270
    萬元及加計按年息5%計算之利息，就第一審判決所命林佑宗
    給付部分，減縮利息按年息5%計算，林佑宗就其敗訴部分未
    聲明不服）。
二、趙俊宇則以：上訴人教唆訴外人何家豪殺害訴外人高寶侑，
    雙方約定事成給付500萬元、重傷則給付300萬元。何家豪於
    107年1月12日毆傷高寶侑，上訴人乃先給付何家豪 300萬元
    ，要求何家豪提出同額支票擔保，何家豪遂向伊商借系爭支
    票，保證負責兌現，並由林佑宗背書擔保。上訴人為使系爭
    支票具備形式上合法之原因關係，與何家豪、林佑宗串通，
    哄騙伊簽立系爭契約，上訴人當場將 300萬元交付何家豪。
    嗣因何家豪未再動手傷害高寶侑，上訴人提示附表編號 3支
    票，伊一時無法與何家豪聯絡，自行存入30萬元至支票帳戶
    ，其後詢問何家豪始知上情。伊未向上訴人借款及收受 300
    萬元，系爭契約原僅第 1、2條記載支票號碼及300萬元，其
    餘內容未填載，上訴人要求伊在債務人欄簽名，表示將修改
    制式契約，惟未修改反而添載第15、16條手寫內容，伊與上
    訴人間無借貸或投資等關係存在。且系爭支票係擔保上訴人
    買兇傷人之代價，縱非買兇傷人之代價，亦係上訴人詐欺取
    得對伊之債權，伊業已撤銷，上訴人無權請求伊給付 270萬
    元本息等語；林佑宗則以：伊因與何家豪合夥經營賭場，何
    家豪向趙俊宇借得系爭支票交付上訴人時，要求伊在支票背
    書及於系爭契約簽名擔任連帶保證人，何家豪與上訴人表示
    系爭支票及系爭契約均供擔保之用，伊始於支票及系爭契約
    上簽名。上訴人交付300萬元係何家豪毆打高寶侑之代價，
    上訴人無權請求伊給付等語，資為抗辯。
三、原審就上揭聲明維持第一審所為上訴人敗訴之判決，駁回其
    上訴，無非以：趙俊宇曾簽發系爭支票，由林佑宗在系爭支
    票背書，上訴人執有系爭支票，除附表所示編號 3支票（金
    額30萬元）兌現外，其餘9張支票（金額合計270萬元）均因
    存款不足而退票之事實，為兩造所不爭執。兩造於107年3月
    15日簽立系爭契約之名稱為「借款契約書（兼作借據）」，
    內容明載：「玆因債務人（以下簡稱乙方，指趙俊宇）週轉
    需要，向債權人（以下簡稱甲方，指林明富）借款，……：
    甲方借給乙方新台幣叁佰萬元整，當場以現金全數交乙方
    親自收訖無誤。乙方開給甲方面額新台幣叁佰萬元整之支
    票10張……。借款期限：自民國107年6月20日起至民國10
    8年3月20日止，……」，末頁債權人、債務人、連帶債務人
    欄位，依序由上訴人、趙俊宇、林佑宗簽名。依其文義，兩
    造形式上締約約定趙俊宇向林明富借款 300萬元，且簽發交
    付系爭支票以為擔保，趙俊宇應於108年3月20日借款期限屆
    至負返還借款責任，契約性質應屬消費借貸。趙俊宇所以簽
    交系爭支票予上訴人收執，顯係基於系爭契約而為。系爭契
    約手寫「工程發票開普強土木工程有限公司、估價要由
    債權人確認」等文字，與第 1至14條借款內容無關，且系爭
    契約無投資或合夥契約重要之點，該等文字係事後未經被上
    訴人同意記載，系爭契約並無兼具投資或合夥性質。何家豪
    曾於 107年1月12日凌晨3時30分許，與真實姓名年籍不詳之
    成年人數人，前往高寶侑兄弟位於臺中市○○區○○路住處
    ，毀損物品、侵入住宅並毆打高寶侑等成傷，何家豪因此經
    臺灣臺中地方檢察署檢察官以 107年度偵字第3864號傷害案
    等（下稱系爭刑案）處分起訴，臺灣臺中地方法院 107年度
    易字第1937號、原法院 107年度上易字第1235號判處妨害自
    由等罪刑確定。參酌證人陳金鐘、何家豪之證詞；林佑宗陳
    述：上訴人交付 300萬元係作為何家豪教訓高寶侑之代價，
    何家豪收取該款項供開設賭場之用，其與何家豪同為賭場合
    夥人，因而在系爭支票上背書及於借據上簽名等語，及何家
    豪、高寶侑於相關刑案檢察官偵訊時之陳述，可認上訴人因
    與高寶侑住同一社區，迭因停車及檢舉倒垃圾等事而素有嫌
    隙，確係上訴人教唆何家豪毆打高寶侑。系爭支票及系爭契
    約之簽立緣由，實係因上訴人要求何家豪教訓高寶侑，代價
    為 500萬元，何家豪前往高寶侑住處毆打高寶侑，上訴人因
    認傷勢不重，僅願先給 300萬元，但要求交付支票供作擔保
    ，其餘 200萬元必須打斷高寶侑之手腳後始交付，並可取回
    支票。何家豪於107年3月15日前，先至趙俊宇住處以開設賭
    場為由向其借得系爭支票，由林佑宗居中聯絡，相約於 107
    年 3月15日前往陳金鐘位於臺中市○○區住處，由上訴人當
    場提出系爭契約予被上訴人簽名，被上訴人則簽發、背書並
    交付系爭支票予上訴人，作為上訴人交付何家豪 300萬元之
    擔保，事後 300萬元未轉交趙俊宇，上訴人當場曾說系爭支
    票及系爭契約僅供擔保使用。被上訴人抗辯上訴人交付之30
    0 萬元，乃何家豪代上訴人教訓高寶侑之不法代價，其與上
    訴人間無金錢債務關係，堪以信實。上訴人既為確保買兇傷
    人成效，而取得系爭支票，並要求被上訴人形式上簽立系爭
    契約，以供擔保，兩造自屬票據直接當事人，何家豪僅為交
    付票據之使者，非票據債務人。上訴人取得系爭支票有不法
    原因存在，兩造間未合意成立借款契約關係，則系爭支票之
    原因關係不存在，上訴人不得享有票據上權利。上訴人為確
    保買兇傷人成效，除取得系爭支票外，並要求被上訴人簽立
    形式上屬於借款之系爭契約，上訴人與趙俊宇間實際上無金
    錢消費借貸關係存在，被上訴人抗辯兩造間消費借貸及連帶
    保證關係不存在，而無須負連帶清償責任，堪以採信。從而
    ，上訴人依票據關係及系爭契約之法律關係，請求被上訴人
    連帶給付如上聲明本息，均不應准許等詞，為其判斷之基礎
    。
四、按票據乃文義證券及無因證券，票據上之權利義務悉依票上
    所載文義定之，與其基礎之原因關係各自獨立，票據上權利
    之行使不以其原因關係存在為前提。執票人行使票據上權利
    時，就其基礎之原因關係確係有效存在不負舉證責任。凡簽
    名於票據之人，不問原因如何，均須依票上所載文義負責，
    除執票人取得票據係出於惡意或詐欺者外，發票人不得以自
    己與執票人前手所存抗辯之事由，對抗執票人。查何家豪以
    開設賭場為由，先向趙俊宇借得系爭支票，嗣於107年3月15
    日前往陳金鐘住處，由何家豪交付系爭支票予上訴人，作為
    上訴人支付何家豪買凶傷人 300萬元之擔保，為原審認定之
    事實，則何家豪借得系爭支票，交由共同經營賭場之林佑宗
    背書後，將系爭支票交付上訴人，似見上訴人與趙俊宇非票
    據授受之直接當事人。果爾，趙俊宇就系爭支票能否對上訴
    人為原因關係之抗辯？自非無研求之餘地。次查簽立系爭契
    約時，兩造及何家豪均在場，系爭契約載明：上訴人貸與趙
    俊宇 300萬元，當場以現金全數交其親自收訖無誤，趙俊宇
    簽發系爭支票等語，而上訴人於當日確實交付何家豪 300萬
    元，被上訴人並當場在系爭契約簽名，則上訴人主張被上訴
    人係指示何家豪拿取300萬元（一審卷第179頁），似非全然
    無據。倘何家豪係受被上訴人指示收取 300萬元，能否謂系
    爭契約僅為形式上之契約，上訴人與趙俊宇間未合意成立消
    費借貸契約？兩造間是否無消費借貸及連帶保證之關係存在
    ？非無進一步推求之餘地。原審未遑詳加調查審究，遽認上
    訴人基於不法原因取得系爭支票，而以上揭理由為上訴人敗
    訴之判決，不免速斷，並有判決不備理由之違法。上訴論旨
    ，指摘原判決為不當，求予廢棄，非無理由。
五、據上論結，本件上訴為有理由。依民事訴訟法第477條第1項
    、第478條第2項，判決如主文。
中    華    民    國   110    年    11    月    11    日
                      最高法院民事第九庭
                          審判長法官  盧  彥  如  
                                法官  吳  麗  惠  
                                法官  張  恩  賜  
                                法官  王  本  源  
                                法官  林  麗  玲  
本件正本證明與原本無異
                                      書  記  官
中    華    民    國   110    年    11    月    30    日